【裁判字號】    95,台上,3242
【裁判日期】    950614
【裁判案由】    業務過失致人於死
【裁判全文】
最高法院刑事判決            九十五年度台上字第三二四二號
    上  訴  人  曹芸蓁原名曹.
    即 自訴 人
                        245.
    自      訴
    代  理  人  李聖隆律師
    被      告  甲○○
                        0號2.
                乙○○
                        樓
                丙○○
                        路11.
                丁○○
                        21號.
                戊○○第一審.
                        4段4.
上列上訴人因自訴被告等業務過失致人於死案件，不服台灣高等
法院台中分院中華民國九十二年九月三十日第二審判決（九十一
年度上訴字第一五九七號，自訴案號：台灣彰化地方法院八十六
年度自字第一五七號），提起上訴，本院判決如下：
    主  文
上訴駁回。
    理  由
本件原判決以自訴意旨略稱：被告甲○○、乙○○、丙○○、丁
○○、戊○○（原判決誤為詹建彬）均為財團法人彰化基督教醫
院（下稱彰基醫院）之醫師，均為從事醫療業務之人。緣上訴人
即自訴人曹芸蓁（原名曹麗雪）之夫即被害人李俊輝於民國八十
六年四月七日晚間，因患有痔瘡，前往彰基醫院掛號門診，經乙
○○初診後告知須進行手術治療，但並未先為必要之身體檢查，
以查明李俊輝是否有血糖偏高之症狀，即於翌日早上由乙○○施
行手術，致李俊輝手術後被雷白氏桿菌感染至肺部，引發肺炎，
繼而引起敗血症而死亡。又李俊輝於八十六年四月十四日依照醫
囑回診時，曾向乙○○表示身體經常感覺忽冷忽熱，且傷口疼痛
不止，並有大量出血，惟乙○○僅將傷口作去膿給藥等處理，並
責罵李俊輝不能忍受疼痛，未檢查手術傷口是否惡化感染而為妥
善處理，且不理會李俊輝之痛苦，是乙○○手術前未妥為檢查，
導致手術後引發感染，致李俊輝死亡，其有過失甚明。迨李俊輝
身體發冷發熱之情形愈發嚴重，於八十六年四月十八日凌晨五時
許，前往彰基醫院急診，依當時李俊輝之胸部Ｘ光檢查，可見兩
側肺葉有白色斑塊，血糖高、白血球增高、心跳及呼吸加快、發
燒呈敗血症及肺急性呼吸窘迫症，衡其病癥，當係因肺炎引發敗
血症之故，甲○○為急診室之醫師，對上開病情當所知悉，詎其
卻僅決定開刀處理傷口，施以肛門擴創術，未針對李俊輝之上開
症狀及時診療；且甲○○與擔任麻醉醫師之丙○○，理應充分掌
握李俊輝開刀前之身體狀況，以決定麻醉藥物、劑量、方式、時
間，惟竟未事先注意檢查李俊輝患有糖尿病之情形，遽施以全身
麻醉，導致李俊輝血糖升高、ＰＯ２下降，呈現酸中毒現象而加
劇病情，亦均有明顯疏失。另丁○○當時懷疑李俊輝患有結腸癌
而進行手術，戊○○並參與該次手術，惟李俊輝從無結腸癌之病
史，上開懷疑毫無根據，顯係誤診，均難謂無過失。至八十六年
四月十八日下午二時許，李俊輝已昏迷不醒，甲○○始告知家屬
：係因初診時開刀傷口感染，引起嚴重敗血症，導致李俊輝昏迷
，已針對傷口開刀處理等語。惟李俊輝仍在加護病房中持續昏迷
，至八十六年四月十九日傍晚病情急遽惡化，延至當日晚間九時
二十分許，急救無效死亡。因認被告等五人涉有刑法第二百七十
六條第二項之業務過失致死罪嫌云云。經審理結果，認均不能證
明被告等五人犯罪，因而維持第一審諭知被告等五人皆無罪之判
決，駁回上訴人在第二審之上訴。
上訴意旨略以：(一)、本件行政院衛生署醫事審議委員會（下稱醫
審會）之六次鑑定意見（第八七０二七、八七一六六、八八一五
八、八八三一六、九００八二、九二０一０一號鑑定書），皆未
依刑事訴訟法第二百零八條第一項、第二項準用同法第二百零六
條規定：「鑑定之經過及其結果，應命鑑定人以言詞或書面報告
」意旨，載明初鑑意見、鑑定人員、列席人員名單及其他應載之
「鑑定經過」等事項，致無從審酌鑑定報告之證據能力與證明力
，原審予以採信，自屬違背法令。(二)、醫審會六次鑑定意見中，
有四次指出「手術前病人有發燒應作血、尿或胸部Ｘ光等術前檢
查」、「血糖偏高的糖尿病人易受細菌感染為肺炎」，二次指出
「甲○○在病人有敗血症情況下仍為病人行肛門擴創術來檢視傷
口是否發炎化膿，有所不當，且甲○○醫師處理不當之疏失促成
病患死亡之因素不小」，有二次指出「不該選擇全身麻醉來開刀
」，有一次指出「乙○○將傷口肌肉及皮膚縫合，造成引流不全
，加上病人有嚴重糖尿病，抵抗力差，而誘發敗血症及急性呼吸
窘迫症是考慮有疏失的主要因素」。原判決就以上不利於乙○○
、甲○○、丙○○之證據，竟捨棄不採，違背法令。(三)、第九０
０八二號與九二０一０一號鑑定書並未言及自李俊輝血液培養出
之大腸桿菌（Escherichia fergusouii），與自肛門傷口培養出
之大腸桿菌（Escherichia coli）是否曾經實際上被鑑別出不同
？其鑑別紀錄或資料何在？原判決逕認引發李俊輝敗血症之成因
係肺炎所致，而非導因於肛門膿瘍傷口引流不全或內部發炎，因
認乙○○之醫療行為與李俊輝之死亡無因果關係，其證據證明力
之判斷，有違經驗法則與論理法則。原判決理由復謂：「……如
依自訴人所認被告乙○○疏未盡其檢查義務應對被害人死亡結果
負責，惟此不作為之事實仍應以具有迴避結果發生之可能性為前
提，倘被告乙○○依照自訴人之期待完成血糖檢查，終不免於出
現被害人死亡結果，即無從逕認被告乙○○未予檢查被害人血糖
之不作為足以肇致被害人死亡」，此論斷與醫審會之鑑定意見不
相符合，流於審判官個人主觀上之假設性推測。又第九００八二
號鑑定書曰：「如能於肛門管手術前檢查血糖則較為妥適」，
所謂「較為妥適」是否排除「不可或缺」，並非明確，原審未予
調查審明，即認乙○○無過失，有違經驗法則。再醫審會由十五
人組成，並非祇由外科醫生決定鑑定內容，故醫審會第四次鑑定
完全推翻前三次鑑定結果，理由係以前之鑑定僅有外科醫師提供
之鑑定意見，第四次則有麻醉科、內科、外科醫師一起重新鑑定
，並再延請不同醫學中心專家參與等語，豈能輕信？原審未予查
明，遽採為判決基礎，難謂其自由判斷之職權行使，於經驗法則
無違云云。惟查上訴於第三審法院，非以判決違背法令為理由，
不得為之，係屬法定要件，如果上訴理由書狀未依據卷內訴訟資
料，具體指摘原判決如何違背法令，或所指摘原判決違法情事，
顯與法律規定得為第三審上訴理由之違法情形不相適合時，均應
認其上訴為違背法律上之程式，予以駁回。且犯罪事實之認定、
證據之取捨及其證明力如何，乃事實審法院自由判斷之職權，如
其取捨判斷不違背經驗法則與論理法則，即不得指為違法，而據
為上訴第三審之理由。又經驗與論理等證據法則俱屬客觀存在之
法則，非當事人主觀之推測，若僅憑上訴人之主觀意見，漫事指
為有違經驗法則與論理法則，即不足據以辨認原判決已具備違背
法令之形式。本件原審已在判決內說明本於調查所得心證，分別
定其取捨而為事實判斷之理由，並綜合先後多次鑑定意見，就李
俊輝生前於加護病房內所作肛門傷口、肺部及血液中之細菌培養
結果，發現血中細菌與肺部細菌均為大腸桿菌（Escherichia fe
rgusouii），肛門傷口細菌亦為大腸桿菌（Escherichia coli）
，二者雖同屬Escherichia（大腸桿菌）類，但不同種（Species
），依Manual of Clinical Microbiology 可知有四種不同生化
特性（Lactose, Sorbitol, Adonitol 及Cellobiose），另依Co
lor atlas and Textbook of Diagnostic Microbiology ，可知
此二種為可鑑別之不同種細菌，而肺炎多因細菌、病毒或黴漿菌
等感染所致，糖尿病人之免疫力較低，易受細菌感染導致肺炎，
故引發李俊輝罹患敗血症之成因係肺炎，並非肛門傷口引流不全
或內部發炎所致；肛門管手術雖非重大手術，如能於手術前檢
查肝功能、腎功能及血糖，固較為妥適，但李俊輝生前既無糖尿
病史，於接受肛門造術前，又未提及有糖尿病症狀，故乙○○
於手術前未檢查其血糖高低，亦難直接論斷其有過失；李俊輝於
手術後數日，返回醫院讓乙○○檢視傷口復原情形，當時並未提
及罹患肺炎之事，乙○○就開刀傷口為擠膿等處理，未特別再為
各項血液、血糖等生化檢查，亦無何不妥；李俊輝於數日後再至
醫院急診，經胸部Ｘ光等檢查，顯示有敗血性肺炎、血糖高及白
血球增高等現象，一般醫師就上開現象應會懷疑有肺炎情況，給
予抗生素之治療及細菌培養（細菌培養需三至七天），以追查感
染源係來自肺炎或肛門傷口，乃必做之步驟，但李俊輝原接受肛
門管手術，對傷口做清（擴）創術，察看有無發炎化膿，也是
應做之事，甲○○當時已懷疑李俊輝可能有肺炎情形，而施以抗
生素治療，當時李俊輝病況嚴重，自無可能靜候數日後之化驗結
果再作手術處置，是以甲○○於緊急冒險下，為求減緩敗血症之
惡化程度危及生命，在有限時間及參考依據下作出施行肛門擴創
術之決定，該項手術亦確實得以控制肛門細菌繼續蔓延，此項決
定仍可以被接受，應無過失；甲○○於第二次手術時所決定之全
身麻醉方式，不僅未加劇呼吸窘迫症，且可提供可靠之呼吸道（
氣管內管），正壓呼吸及高濃度之氧氣，均係治療呼吸窘迫症之
最佳處置，呼吸性酸中毒反而有減緩之趨勢，尤其在進行大規模
清創時，一般仍以全身麻醉為首要之選擇，故由麻醉專業角度判
斷，甲○○就麻醉方式之選擇亦無不當；丙○○負責李俊輝第二
次手術之麻醉事宜，與甲○○一起決定採行全身麻醉，以求建立
較為可靠之呼吸道而順利進行擴創手術，該項麻醉方式之採擇應
無疏失；丁○○雖懷疑李俊輝有結腸癌之病史，但未參與醫療處
置，戊○○僅為第二次手術之助手，彼二人均未參與實質手術內
容之決策，自難將李俊輝之死亡歸責於彼二人；醫審會出具之第
八七０二七、八八一五八號鑑定書固曾質疑甲○○採行全身麻醉
方式之適當性，惟此部分之認定涉及麻醉專業科目，如有專業麻
醉科醫師提供諮詢意見，較之僅有外科醫師進行判斷更為可信，
上開二次鑑定意見祇有外科醫師參與形成，至第八八三一六號鑑
定意見則有麻醉科、內科及外科醫師一同協助重新鑑定，所得結
論自較前二次鑑定意見更切合真實而可採等情，詳加說明其理由
。所為論斷，核無違背客觀存在之經驗法則與論理法則，自屬原
審採證、認事之適法職權行使，不容任意指摘而執為第三審之上
訴理由。又醫審會之鑑定，係依行政院衛生署訂頒之「醫療糾紛
鑑定作業要點」，將囑託鑑定案件之卷證資料，交由相關科別專
長之醫師（即初審醫師）審查，研擬初步鑑定意見後，提交醫事
鑑定小組會議審議鑑定，於審議鑑定時，邀請該初審醫師列席說
明，再由委員達成一致之意見為鑑定意見，作成鑑定書後，送交
委託鑑定機關。上揭鑑定作業要點，尚合於刑事訴訟法第二百零
八條、第二百零六條之規定。本件多次鑑定係醫審會依上揭程序
鑑定，鑑定書上已就鑑定經過有相當之記載，其中第八八三一六
號鑑定書亦載明前三次鑑定係由外科醫師提供之鑑定意見，本次
再委託內科、外科、麻醉科專家重新鑑定，並再延請不同之醫學
中心專家參與等鑑定經過，原判決予以採信，要無違法可言。另
上訴意旨所引本院九十二年度台上字第二二八二號判決，因與本
件情節有別，自難執為原判決違法之論據。再李俊輝所患敗血症
之血液內細菌係來自肺炎，非源自肛門傷口膿瘍，而糖尿病患之
免疫力較低，易被感染，原判決因認縱乙○○於手術前為李俊輝
作血糖檢查，仍無法避免其被肺炎細菌所感染之死亡結果等語，
與醫審會之鑑定意見亦無不符，上訴意旨執此指摘，尚非合法之
第三審上訴理由。原審以本件事證已明，未再調查於肛門管手
術前作血糖檢測是否不可或缺之程序，亦不得指為違法。其餘上
訴意旨，皆係對原審採證、認事之職權行使及已於判決內詳為論
斷之事項，恣意爭執，均非依據卷內訴訟資料具體指摘原判決有
何違背法令，俱非適法之第三審上訴理由。綜上所述，應認本件
上訴為違背法律上之程式，予以駁回。
據上論結，應依刑事訴訟法第三百九十五條前段，判決如主文。
中    華    民    國  九十五  年    六    月   十四   日
                      最高法院刑事第八庭
                          審判長法官  張  淳  淙
                                法官  張  春  福
                                法官  呂  丹  玉
                                法官  洪  昌  宏
                                法官  蔡  彩  貞
      本件正本證明與原本無異
                                      書  記  官
中    華    民    國  九十五  年    六    月   二十   日
                                                      Ｑ


司法院資訊處製作；財團法人民間司法改革基金會備份。
